【裁判字號】    94,重上更(四),42
【裁判日期】    950127
【裁判案由】    貪污治罪條例
【裁判全文】
臺灣高等法院高雄分院刑事判決    94年度重上更(四)字第42號
    上  訴  人  臺灣屏東地方法院檢察署檢察官
    上  訴  人
    即  被  告  乙○○
    選任辯護人  吳建勛  律師
                黃蘭英  律師
                張清雄  律師
    上  訴  人
    即  被  告  甲○○
    選任辯護人  陳世明  律師
上列上訴人因被告等貪污治罪條例案件，不服臺灣屏東地方法院
89年度訴字第156 號中華民國90年10月12日第一審判決（起訴案
號：臺灣屏東地方法院檢察署84年度偵字第5269號、89年度偵字
第393 號、89年度偵字第788 號），提起上訴，判決後，經最高
法院第四次發回更審，本院判決如下：
    主  文
原判決關於乙○○、甲○○部分撤銷。
乙○○、甲○○共同依據法令從事公務之人員，對於主管之事務
，直接圖利，各處有期徒刑壹年捌月，褫奪公權貳年，均緩刑肆
年。
    事  實
一、乙○○為屏東縣枋寮鄉第12屆鄉長（任期自民國83年3 月1
    日起至87年3 月1 日止），甲○○為枋寮鄉公所建設課約僱
    人員（任期自83年7 月9 日起至87年3 月2 日止），2 人係
    依據法令從事公務之人員。乙○○、甲○○2 人明知屏東縣
    政府核定補助款依據為84年度一般小型零星工程實施計劃項
    目關於鄉鎮市區村里○街巷道路工程部分，係以改善現有巷
    道為主，又明知屏東縣枋寮鄉公所之年度總預算，其核用道
    路橋樑預算，係以屏東縣枋寮鄉內供公眾通行之道路橋樑為
    限。緣柯三坤於81年間向陳啟宗購得坐落屏東縣枋寮鄉○○
    段147 之6 號地號土地（於84年8 月30日始登記在其弟柯憲
    三名下），該土地須經由毗鄰之丙○○所有坐落枋寮鄉○○
    段147 之25地號土地南側既成通路進出，並非現有巷道，又
    非供公眾通行之道路橋樑。因柯三坤在所購該內寮段147 之
    6 地號內蓋有食品工廠，為便利工廠之人車出入，遂向鄉長
    乙○○表示希望能在其工廠之人車出入徑上鋪設柏油，嗣於
    83年11月間，乙○○獲知枋寮鄉公所將辦理人和村農寶路Ａ
    Ｃ柏油舖設工程，乃利用主管此事務之便，明知該公共工程
    鋪設柏油道路須在供公眾通行現有巷道上為之，而柯三坤所
    購上開147 之6 號土地內道路係專供私人之用，並非供公眾
    通行之巷道，竟違背上開規定，指示主管工程之承辦人甲○○規劃鋪設內寮段147 之25地號土地南側既成道路，並延伸
    至柯三坤所購上開147 之6 號土地內柯三坤廠房門口，共11
    0 公尺（實際施作112 公尺）之柏油路面工程，惟該既成通
    路（指147 之25地號內通路）僅有68公尺，而為柯三坤鋪設
    私人道路44公尺（指147 之6 號內私人巷道），甲○○乃與
    之基於共同犯意聯絡，在工程平面圖及斷面圖（以下簡稱工
    程圖）上繪製Ｂ圖，設計寬4 公尺、長110 公尺（實際施工
    112 公尺）柏油路面，其後由久興營造有限公司以工程費新
    台幣（下同）105,000 元得標施作，於84年2 月27日完工，
    計圖利柯三坤鋪設柏油42公尺路段之工程費40,091元。
二、案經丙○○告發及法務部調查局屏東縣調查站移送台灣屏東
    地方法院檢察署檢察官偵查起訴。
    理    由
甲、程序方面
一、按被告以外之人（包括證人、鑑定人、告訴人、被害人及共
    同被告等）於審判外之陳述雖不符刑事訴訟法第159 條之1
    至之4 等4 條之規定，而經當事人於審判程序同意作為證據
    ，法院審酌該言詞陳述或書面陳述作成時之情況，認為適當
    者，亦得為證據；當事人、代理人或辯護人於法院調查證據
    時，知有刑事訴訟法第159 條第1 項不得為證據之情形，而
    未於言詞辯論終結前聲明異議者，視為有前項之同意，同法
    第159 條之5 定有明文。立法意旨在於傳聞證據未經當事人
    之反對詰問予以核實，原則上先予排除。惟若當事人已放棄
    反對詰問權，於審判程序中表明同意該等傳聞證據可作為證
    據；或於言詞辯論終結前未聲明異議，基於尊重當事人對傳
    聞證據之處分權，及證據資料愈豐富，愈有助於真實發見之
    理念，且強化言詞辯論主義，使訴訟程序得以順暢進行，上
    開傳聞證據亦均具有證據能力。本件證人鍾信銘、李聰政、
    林清河、李英哲、楊源福等人固曾於警詢中為陳述，其等性
    質雖屬傳聞證據，惟其等未再於法院審理中為陳述，且查無
    符合同法第159 條之1 至之4 等前4 條之情形，其所為之上
    開警詢、偵查筆錄內容，業經本院審理時予以提示並告以要
    旨，且各經檢察官、辯護人及被告等人表示意見，當事人或
    辯護人已知上述筆錄乃傳聞證據，且均未於言詞辯論終結前
    對該等筆錄內容異議，依上開規定，是其等於警詢之證言，
    亦均無不當取供之情形，認為以之作為本案之證據亦屬適當
    ，應均具有證據能力。證人丙○○、柯三坤、柳文豐、陳啟
    宗、詹進明、柯憲三等人於警、偵訊之證述，性質上屬傳聞
    證據，其於審理中亦到庭作證，對其不一致之陳述，法院自
    得依刑事訴訟法第159 條之2 之規定採為證據。
二、另被告之辯護人於本院準備程序中爭執劉淼松於調查局筆錄
    之證據能力。惟證人劉淼松於調查站所為陳述，雖係審判外
    之陳述，與其在法院審理所為證述不相符合，經比較其前後
    陳述時之外在環境及情況，先前陳述當時因被告未在現場，
    尚無來自他方外部干擾或施壓情形，亦未受到強暴、脅迫等
    不當外力之影響，是其先前陳述具有較可信之特別情況，且
    為證明本件是否成立犯罪所必要，依刑事訴訟法第159 條之
    2 規定，自得為證據，附此說明。
乙、實體方面
一、訊據上訴人即被告乙○○、甲○○均矢口否認有前開圖利犯
    行，被告乙○○辯稱：我不認識柯三坤，因應鄉民代表劉淼
    松之陳情，為了便民而鋪設前開既成道路，我帶甲○○至現
    場勘察時，沒有深入勘察僅在外圍向甲○○指示要鋪設這一
    條路（即內寮段147 之25號南側道路），是甲○○將工程圖
    劃至柯三坤工廠裡面，我不知情等語。被告甲○○辯稱：我
    係依鄉長乙○○之指示按現有路況規劃，我未注意柯三坤工
    廠外有大門，延伸鋪到柯三坤之廠房門口，是我之行政疏失
    ，我無圖利柯三坤之故意等語。
二、經查：
（一）本案施工道路經檢察官於87年4 月18日實地勘驗結果，該
      路自接往匏仔園之產業道路起，至柯三坤工廠大門（設有
      鐵門）止共計長68公尺（下簡稱前段道路），自工廠大門
      起至廠房門口與水泥地接壤止共計47公尺（下稱後段道路
      ），合計為115 公尺，但依施工道路之設計圖，設計鋪設
      柏油之長度為110 公尺（見卷附設計圖Ｂ部分），實際施
      工長度112 公尺，則此施工道路之鋪設柏油，有42公尺是
      鋪設在柯三坤私人工廠範圍內，有檢察官勘驗筆錄及現場
      所拍照片在卷（見5269號偵查卷第77頁至第81頁），並有
      證人即承作本件工程之久興營造負責人鍾信銘於屏東縣調
      查站之證述（見調查卷第24頁至第25頁）可稽。且本件工
      程係經省政府補助之小型零星工程，由省府核定工程名稱
      及經費後，再由屏東縣政府轉請相關鄉（鎮）公所執行一
      節，有屏東縣政府92年7 月9 日屏府民行字第0920112694
      號函1 份在卷足憑（見本院上更(二)卷第42頁），而被告乙○○雖於83年11月間即指示被告甲○○設計（見同上偵查
      卷第53頁），惟系爭工程實際係在84年1 月6 日才將預算
      圖送請臺灣省屏東縣政府備案，經屏東縣政府於同年月11
      日以84屏府民事字第3958號函同意後，才於84年1 月16日
      開始書面作業，而於同年月27日開工，迄84年3 月1 日施
      工完成而驗收完畢一節，此有屏東縣政府上開函件、系爭
      工程之簽呈及枋寮鄉○○○○村○○路道路ＡＣ工程竣工
      等報告各1 份在卷足憑（見調查卷第47頁至第96頁）。是
      以，本件系爭道路確係於84年1 月27日開始施作，於84年
      2 月27日完工、同年3 月1 日驗收完畢使用無訛。
（二）被告乙○○在當選鄉長不久後，在某一宴會場合遇到證人
      柯三坤，柯三坤向乙○○表示希望其在前開道路鋪設柏油
      之事實，業據柯三坤於屏東縣調查站及本院更審前證述屬
      實（見調查卷第20頁至第21頁及本院上更(一)卷第57頁），
      而證人即鄉民代表劉淼松於屏東縣調查站調查時，亦否認
      有認識柯三坤，及向乙○○陳情在前開通路鋪設柏油之情
      事，且稱：我知道本屆鄉長選舉柯三坤支持乙○○，可算
      是乙○○的樁腳等語（見調查卷第31頁、第32頁），雖證
      人劉淼松嗣於本院前審結證稱：我不認識柯三坤，只是聽
      說柯三坤是支持乙○○，因有人告訴我想要鋪設柏油路，
      我身為民意代表，基於服務選民，就答應透過省議員向省
      府爭取，該路本來就是有人在走，本件工程經費係我爭取
      的等語（見本院上更(二)卷第155 頁、本院更(三)卷第99頁）
      ，而與前述略有不同，惟證人劉淼松表示不認識柯三坤及
      知柯三坤支持乙○○等情，則始終如一，佐以證人劉淼松
      於調查中證稱：「83年底某日（確切日期記不得）我至鄉
      長室，正巧遇見鄉長乙○○與柯三坤在商談事情，鄉長乙○○見我進來，即向柯三坤表示，這個人情算給劉代表，
      ‧‧民國84年初，鄉長乙○○向我表示有幾件小型工程欠
      缺經費無法施工，問我向省議員邱茂男爭取之建設經費尚
      有無剩餘，我回答沒有問題，‧‧‧乙○○於是要我將人
      和村農寶道路AC工程等案送進鄉公所，所以才依乙○○之
      意，將人和村農保路等工程案送枋寮鄉公所。」等語，足
      認前開道路鋪設柏油工程，原係柯三坤向鄉長乙○○陳情
      ，經乙○○首肯後，乙○○委請不知情鄉民代表劉淼松以
      向省方爭取之建設經費，用代表劉淼松名義向枋寮鄉公所
      提出申請已明，是以，被告乙○○辯稱不認識柯三坤，係
      經鄉民代表劉淼松之陳情而在前開道路鋪設柏油，其並無
      主導等語，應非實在。而上開施工道路之鋪設柏油，乃被
      告乙○○帶當時鄉公所之承辦人即被告甲○○前往指示鋪
      設，亦據被告甲○○自承在卷（見第788 號偵查卷第6 頁
      反面至第7 頁、第5269號偵查卷第53頁），則上開道路之
      鋪設柏油，確係出自被告乙○○之主意及指示，應無可疑
      。
（三）柯三坤係於81年間向案外人陳啟宗購得屏東縣枋寮鄉○○
      段地號147 之6 號土地，因準備轉賣，所以未辦理所有權
      移轉登記，嗣由其子柯鴻裕在該土地內開工廠，及因涉農
      地買賣，才於84年8 月19日登記在有自耕能力之柯憲三（
      柯三坤之弟）名下一節，業據證人柯三坤於本院前審到院
      具結證述明確（見本院上更(二)卷第117 頁）。證人丙○○
      於本院前審中結證稱，我所有內寮段147 之25號土地，與
      柯三坤所購內寮段147 之6 土地之間，二者高低不同，有
      明顯界線等語（見本院更(三)卷第97頁、第98頁），又依告
      發人丙○○於84年10月19日偵查中提出之現場照片所示（
      見偵查卷第22頁、第58頁至第62頁），該鋪設之柏油道路
      係直達柯三坤土地所有之工廠車庫前，任何人均可知該路
      在147 之6 號土地內乃只通私人工廠，而僅供該所有人使
      用，外人根本無法使用，且柯三坤土地與丙○○所有147
      之25號土地南側通路即前段道路臨界處設有大門，目標非
      常清楚，一般人一望即知大門內土地為私人所有且僅供工
      廠所有人使用，外人不得使用，雖證人柯鴻裕、王朝旗於
      本院前審中均結證稱：該工廠大門之鐵門係道路鋪設柏油
      後才裝置等情，縱然屬實，亦不影響大門內道路僅供該工
      廠之人使用，而非供公眾通行之客觀事實。而屏東縣政府
      補助本件屏東縣枋寮鄉公所申請之84年度一般小型零星工
      程：16-3人和村農寶路AC工程補助款係依據台灣省政府民
      政廳編印之84年度一般小型零星工程實施計劃之規定，其
      中第柒項、實施方法與步驟之三、工程測設施工要領(一)：
      鄉市區村里○街巷道路工程部分，係以改善現有巷道為主
      ；另屏東縣枋寮鄉公所其年度預算核用之範圍，亦為轄區
      內供公眾通行之道路橋樑為限。此有屏東縣政府94年8 月
      24 日 屏府民行字第0940162635號函、屏東縣枋寮鄉公所
      94年9 月6 日枋鄉建設字第0940009310號函覆本院為據（
      參本院更(四)卷第72頁至第97頁，第102 頁至103 頁），而
      本件系爭道路並未經主管機關即屏東縣政府（屏東縣政府
      86屏府建土字第74397 號函，見調查卷第5 頁），實際上
      亦非供公眾通行之道路。被告甲○○既係承辦人，負責該
      道路鋪設柏油工程之規範，自應親赴現場勘察，否則如何
      瞭解道路之寬、長，經費預計多少，以便與承包廠商議價
      ，其對上情應知之甚詳，顯不可能誤認，參諸證人柯三坤
      於本院前審訊以：「何以當時鋪設柏油到你工廠門口﹖」
      亦供稱：「我也不知道，我因開工廠有把路圍起來，所以
      另外開一條路給人通行，現在工廠後面有人在養牛、有人
      在通行。」等語（見本院上訴卷第62頁），及於本院前審
      另供稱：工廠旁邊有一條側路可以通到後面等語（見91年
      10月4 日筆錄），被告甲○○既親赴現場，竟未發現柯三
      坤已在大門旁邊另開新路供公眾通行，而不循該另開之新
      路規劃鋪設柏油，反捨該新路而越過大門延伸至柯三坤之
      廠房門口，而在柯三坤私人土地鋪設柏油長達44公尺，顯
      非行政上之疏失，且既圍有大門，應非屬供公眾通行之道
      路，僅供柯三坤工廠進出，被告等竟加以規劃，編列預算
      ，鋪設柏油，損及政府財政支出，而使私人獲得不法利益
      ，顯然有違屏東縣政府補助款及屏東縣枋寮鄉年度預算規
      定之範圍，被告2 人此舉自屬圖利明確，此外，復有工程
      設計圖、契約書、驗收紀錄、土地登記簿謄本、相片等在
      卷可參。
（四）本案施工道路，經檢察官至現場勘驗結果，從接往匏仔園
      之產業道路起，至柯三坤工廠大門（設有鐵門）止共計長
      68 公 尺，自工廠大門起至廠房門口與水泥地接壤止共計
      47公尺，合計為115 公尺，但依施工道路之設計圖，設計
      鋪設柏油之長度為110 公尺（見卷附設計圖Ｂ部分），實
      際施工長度112 公尺，則此施工道路之鋪設柏油，有42公
      尺是鋪設在柯三坤私人工廠範圍內，然施工廠商請領之工
      程款仍依照當初設計之110 公尺來請領，此有附於調查卷
      第61頁B 圖所示「110 ×3.87×0.3 ＝128 立方公尺」之
      資料可查，因此圖利柯三坤之部分仍應依110 公尺-68 公
      尺＝42公尺來計算金額。
（五）綜上所述，足見被告乙○○、甲○○2 人上開所辯，應係
      卸責之詞，不足採信。本件事證明確，被告等犯行，均堪
      認定。
三、查被告乙○○係枋寮鄉鄉長，綜理主持鄉公所內各項業務，
    被告甲○○則為該鄉建設課約僱人員，負責執行道路鋪設工
    程業務，業據其2 人供承在卷，其等均為依據法令從事公務
    之人員，明知屏東縣政府核定補助款依據為84年度一般小型
    零星工程實施計劃關於鄉鎮市區村里○街巷道路工程部分，
    係以改善現有巷道為主，又明知屏東縣枋寮鄉公所之年度總
    預算，其核用道路橋樑預算，係以屏東縣枋寮鄉內供公眾通
    行之道路橋樑為限，而系爭道路既非現有巷道，亦非供公眾
    通行之道路，竟假借權力任意在柯三坤所購私人土地鋪設柏
    油而圖利柯三坤，致其獲有免於通行道路上鋪設柏油費用之
    私人不法利益，故核被告2 人所為，均係犯85年10月23日修
    正前貪污治罪條例第6 條第1 項第4 款之直接圖利罪（公訴
    人誤引第3 款）。被告等於上揭圖利行為後，貪污治罪條例
    第6 條第1 項得併科新臺幣100 萬元以下罰金部分，已於85
    年10月23日修正公布提高3000萬元以下罰金，嗣又於90年11
    月7 日修正公布貪污治罪條例第6 條第1 項第4 款為：「對
    於主管或監督之事務，明知違背法令，直接或間接圖自己或
    其他私人不法利益，因而獲得利益者」，併刪除原條文第2
    項關於第4 、5 款處罰未遂犯之規定，因此，修訂後之本罪
    構成要件，性質上為結果犯，是公務員所為之圖利自己或其
    他私人行為，當以並已使自己或其他私人因而獲利，為其結
    果要件，而犯罪構成要件因法律之修改已有變更，依修正後
    之法律，其適用之範圍較舊法有所限制時，必其行為同時符
    合修正後之法律所規定之犯罪構成要件，始有刑法第2 條第
    1 項但書之適用。本件被告等行為後，貪污治罪條例第6 條
    第1 項第4 款之圖利罪，已於民國90年11月7 日修正公布，
    同年月9 日生效，修正後條文為：「對於主管或監督之事務
    ，明知違背法令，直接或間接圖利自己或其他私人不法利益
    ，因而獲得利益者」，新法之犯罪構成要件，既規定以明知
    違背法令圖利，且因而獲得利益者為限，與舊法有異，則上
    訴人之行為是否具備新法規定之構成要件，原審自應詳加審
    酌，如認其所為依新法之規定仍應成立犯罪，始依從輕主義
    之原則，就裁判時法與行為時法或中間時法之刑度比較適用
    之」（最高法院91年台上字3165判決）。本件被告乙○○係
    屏東縣枋寮鄉鄉長，甲○○為枋寮鄉公所建設課約僱人員，
    對於枋寮鄉道路舖設工程有主管及執行之職務，明知屏東縣
    政府核定補助款依據為84年度一般小型零星工程實施計劃項
    目柒之三(一)：鄉鎮市區村里○街巷道路工程部分，係以改善
    現有巷道為主，又明知屏東縣枋寮鄉公所之年度總預算，其
    核用道路橋樑預算，係以屏東縣枋寮鄉內供公眾通行之道路
    橋樑為限，其經費並非用於舖設私人道路，竟以圖謀柯三坤
    私人之不法利益，於柯三坤之私人道路舖設42公尺柏油路面
    ，因而得利40,091元，已然構成修正後貪污治罪條例第6條
    第1 項第4 款之構成要件。又就貪污治罪條例第6 條第1項
    第4 款修正前後比較結果，應以85年10月23日修正前貪污治
    罪條例第6 條第1 項第4 款對被告較為有利，依刑法第2條
    第1 項但書規定，自應適用該有利於被告之舊法論科。被告
    乙○○、甲○○2 人，彼此間互有犯意聯絡及行為分擔，均
    為共同正犯。又該工程在上開丙○○之內寮段147 之25號土
    地南側道路即前段道路加上柯三坤工廠內之道路即後段道路
    鋪設之柏油全長110 公尺，實際施工為112 公尺，然廠商依
    據設計之110 公尺請領工程款，計支出10萬5000元；準此，
    被告2 人圖利柯三坤所購土地道路鋪設柏油42公尺部分，換
    算其金額應為40,091元，被告2 人上開圖利他人之行為，情
    節輕微，圖利他人之不法利益僅40,091元，應依85年10月23
    日修正前同條例第11條第1 項之規定，減輕其刑責。再85年
    10月23日修正前貪污治罪條例第6 條第1 項第4 款之法定最
    低度刑為5 年以上有期徒刑，得併科新台幣100 萬元以下罰
    金，刑責至重，但被告2 人行為時並無前科，而所圖之利益
    亦僅4 萬1250元，犯罪情節至輕，縱已依修正前同條例第11
    條第1 項之規定，減輕其刑至二分之一（變為法定刑最低刑
    度為2 年6 月以上有期徒刑，得併科新台幣50萬以下罰金）
    ，若處以法定最低度刑，猶嫌過重，足以引起一般之同情，
    其犯罪情節顯堪憫恕，爰依刑法第59條之規定，遞減輕其刑
    。
四、公訴意旨另以：被告乙○○、甲○○明知上開柯三坤所有之
    工廠未直接面臨道路，須經由丙○○所有之枋寮鄉○○段14
    7 之25地號土地南側道路進出，被告2 人為圖利柯三坤本人
    ，竟於83年11月初，利用上開鋪設農寶路柏油之工程之便，
    將上開丙○○所有之147 之25號土地南側道路鋪設柏油至柯
    三坤工廠大門（設有鐵門處），全長68公尺（即前開所稱之
    前段道路），圖利柯三坤6 萬4904元，因認被告等亦涉犯85
    年10月23日修正前貪污治罪條例第6 條第3 款之圖利罪嫌云
    云。
（一）按犯罪事實應依證據認定之，無證據不得認定其犯罪事實
      ；又不能證明被告犯罪者，應諭知無罪之判決；刑事訴訟
      法第154 條第2 項、第301 條第1 項分別定有明文。次按
      認定不利於被告之證據須依積極證據，苟積極證據不足為
      不利於被告事實之認定，即應為有利被告之認定，更不必
      有何有利之證據；又犯罪事實之認定，應憑證據，如無相
      當之證據，或證據不足以證明，自不得以推測或擬制之方
      法，以為裁判之基礎；最高法院30年上字第816 號判例、
      40年台上字第86號判例可資參照。
（二）公訴人認被告乙○○、甲○○2 人有上開犯行，無非係以
      ：上開枋寮鄉○○段14 7之25號土地所有人丙○○指稱該
      前段道路非屬既成道路，另證人陳啟宗證稱：該路只我1
      人在走等語，且該道路盡頭僅柯三坤之工廠，路旁一側為
      溝渠，一側為丙○○之土地，並無其他住戶，另枋寮鄉公
      所亦從未提供資料予縣政府以認定該路是否為既成巷道為
      主要論據。
（三）惟訊據被告乙○○、甲○○等2 人均堅決否認有上開犯行
      ，辯稱：該前段道路為既成道路，所以依法可以鋪設柏油
      ，我們並無圖利之犯行等語。
（四）經查：
    1.依卷附被告甲○○於原審提出之本案系爭前段道路之現場
      圖示暨相片所示（見原審卷第162 頁、第163 頁），前段
      道路路面與相鄰田地有70公分至90公分之落差，且相鄰田
      地係種植椰子樹，系爭前段道路則未種植任何作物，足見
      該前段道路早已存在且通行相當久之時間，客觀上足以使
      人認為係一既成之產業道路。
    2.證人柯三坤於原審及本院前審審理時證稱：該147 之6 號
      土地係我於81年間向陳啟宗買，前手在該處養鰻魚，有卡
      車進出，當初我係看到有既成道路才願意買下該土地，我
      不知該既成道路係坐落在丙○○之147 之25號土地上，丙○○及農民割草養牛都有出入該路等語（見原審卷第135
      頁及本院上更(一)卷91年10月4 日筆錄）。證人陳啟宗於原
      審及本院前審亦證稱：147 之6 號土地係伊賣給柯三坤的
      ，該土地係我向鄭水波買來，如果沒有路我不會買，買時
      有約定包括這條路，旁邊農田農民割檳榔，捉魚放牛大家
      都在走這條路等語（見原審卷第137 頁及本院上訴卷第82
      頁）。證人楊源福於原審明確結證稱：該路很早就有了，
      平時也有人在走等語（見原審卷第137 頁），即147 之25
      號土地所有人告發人丙○○於檢察官偵查中亦供稱：該路
      原先就存在，且未禁止他人通行，該工廠車輛亦有從該條
      路進出等語（見偵字第5269號卷第15頁、第16頁）。另本
      院前審審理時，證人潘魯結證稱：我所知平常都有人通行
      這條路等語；證人劉萬四結證稱：我是住在村邊，我也是
      從那條路經過，我是要證明道路已通行25年以上了等語；
      證人潘文和證稱：我的土地在庄邊，我平常在養牛，一定
      要從這條路過，柯三坤購買土地時已有這條路，這條路在
      我很年輕時已經存在等語（均見本院上更(一)卷91年10月4
      日筆錄），亦足見系爭前段道路確有供公眾通行之事實。
    3.按鄉○○道，縱使其盡頭為他人之土地，但路旁為水渠，
      並長有雜草，復未禁止他人通行，則鄉人利用其割草、養
      牛、撈魚、通行等乃合理之舉，縱該道路他人通行使用之
      次數並非密集，被告等主觀上認定為既成道路，於法並無
      不合，因此證人陳啟宗於檢察官偵查中所稱：該路只我1
      人在走等語，顯與事實不符，另地主丙○○指稱該道路非
      既成道路，應係其個人主觀之見解，亦不符事實，至枋寮
      鄉公所雖未提供資料予縣政府以認定該前段道路是否為既
      成巷道，但不能以此推論該前段道路非既成道路，且該前
      段道路既係既成道路，未經縣政府認定為既成道路前，為
      便民鋪設柏油路面，僅係行政疏忽，難認有圖利之故意。
      又既成道路如因村民、鄉○○○○村○○○路不好走，請
      求鋪設柏油，鄉公所即可不經土地所有人之同意，可逕予
      鋪設，此情亦據證人枋寮鄉公所建設課長柳文豐於原審審
      理時及證人即枋寮鄉現任鄉長吳照雄於本院前審審理時證
      述屬實（見原審卷第73頁及本院上更(一)卷92年1 月10日筆
      錄），被告2 人認定該前段道路為既成道路，因鄉民之請
      求，為方便鄉民通行之便，乃在其上鋪設柏油，並無圖利
      私人之故意，自難論以圖利罪責。
    4.至柯三坤在85年間委請律師提起確認通行權之訴，乃在系
      爭前段道路鋪設柏油之後，且係因丙○○主觀認為系爭道
      路非既成道路而起，不能因柯三坤於85間之通行權訴訟，
      遽謂柯三坤知悉系爭前段道路非既成道路。
（五）綜上所述，該部分既乏其他確切之證據足證被告等有圖利
      之犯行，此部分被告等被訴犯罪尚屬不能證明，惟公訴人
      認此部分與前開論罪部分具有單純一罪之關係，自毋庸另
      為無罪之諭知。
五、原判決就被告乙○○、甲○○部分，以被告乙○○、甲○○
    在柯三坤所有土地上舖設柏油路面部分，罪證明確，因予論
    罪科刑，其餘部分則不能證明犯罪，不另為無罪之諭知，固
    非無見；然查：貪污治罪條例第6 條第1 項第4 款已於90年
    11月7 日修正公布施行，原判決對此未及比較適用新舊法，
    自有未洽。檢察官上訴意旨，以原判決僅認定道路後半段（
    即大門至廠房門前）之鋪設道路有圖利不法情事，而未及全
    部110 公尺道路為不當，指摘原判決該部分不當；被告乙○○、甲○○上訴意旨，仍執前詞，否認犯罪，指摘原判決該
    部分不當，雖均無理由，惟原判決關於被告乙○○、甲○○
    部分既有上開可議之處，自屬無可維持，應由本院將原判決
    關於被告乙○○、甲○○部分予以撤銷改判。爰審酌被告2
    人均無前科，素行良好，犯罪情節尚屬輕微等情狀，爰各科
    處有期徒刑1 年8 月，並均依法宣告褫奪公權2 年。又被告
    2 人前未曾受有期徒刑以上刑之宣告，有臺灣高等法院被告
    全國前案紀錄表附卷可考，其犯案迄今纏訟已有多年，經此
    偵審程序之教訓，均應已足資警惕，諒均無再犯之虞，本院
    認上開所科之刑均以暫不執行為適當，爰均併予諭知緩刑4
    年，用啟自新。
六、同案被告李聰政部分，業經本院前審判刑確定，附此敘明。
據上論斷，應依刑事訴訟法第369 條第1 項前段、第364 條、第
299 條第1 項前段、85年10月23日修正前貪污治罪條例第2 條前
段、第6 條第1 項第4 款、第11條第1 項、第16條、刑法第11條
前段、第2 條第1 項但書、第28條、第59條、第37條第2 項、第
74條第1 款，判決如主文。
本案經檢察官張其主到庭執行職務。
中    華    民    國    95    年    1     月    27    日
                  刑事第二庭    審判長法  官  林正雄
                                      法  官  陳啟造
                                      法  官  黃壽燕
以上正本證明與原本無異。
如不服本判決應於收受本判決後10日內向本院提出上訴書狀，其
未敘述上訴理由者，並得於提起上訴後10日內向本院補提理由書
狀（均須按他造當事人之人數附繕本）「切勿逕送上級法院」。
中    華    民    國    95    年    1     月    27    日
                                      書記官  王婉蓉
附錄本件判決論罪科刑法條：
85年10月23日修正前貪污治罪條例第6 條：
有左列行為之一者，處5 年以上有期徒刑，得併科新臺幣100 萬
元以下罰金：
一  意圖得利，抑留不發職務上應發之財物者。
二  募集款項或徵用土地﹑財物，從中舞弊者。
三  竊取或侵占職務上持有之非公用私有器材﹑財物者。
四  對於主管或監督之事務，直接或間接圖利者。
五  對於非主管或監督之事務，利用職權機會或身份圖利者。
前項之未遂犯罰之。


司法院資訊處製作；財團法人民間司法改革基金會備份。
